臺灣臺南地方法院民事判決　　　　　　　99年度訴字第1661號
原　　　告　徐 錦 泉
訴訟代理人　陳 明 宏
被　　　告　杜 素 美
　　　　　　張 錦 蘭
上　一　人
訴訟代理人　陳 建 宏
　　　　　　蘇　　榮
　　　　　　黃陳美智
　　　　　　哀 聰 吉
　　　　　　許 進 財
　　　　　　臺南市永康區公所
法定代理人　李 坤 煌
訴訟代理人　吳 宇 停
上當事人間請求拆屋還地事件，本院於民國100年9月21日言詞辯
論終結，判決如下：
    主    文
被告杜素美應將原告所有 坐落臺南市○○區○○段836地號土地
上如附圖編號Ｈ部分所示面積6.36平方公尺之建物拆除，將土地
返還原告。
被告張錦蘭應將原告所有 坐落臺南市○○區○○段836地號土地
上如附圖編號Ｇ部分所示面積5.43平方公尺之建物拆除，將土地
返還原告。
被告蘇榮應將原告所有 坐落臺南市○○區○○段836地號土地上
如附圖編號Ｆ部分所示面積5.51平方公尺之建物拆除，將土地返
還原告。
被告黃陳美智應將原告所有 坐落臺南市○○區○○段836地號土
地上如附圖編號Ｅ部分所示面積5.59平方公尺之建物拆除，將土
地返還原告。
被告哀聰吉應將原告所有 坐落臺南市○○區○○段836地號土地
上如附圖編號Ｄ部分所示面積5.66平方公尺之建物拆除，將土地
返還原告。
被告許進財應將原告所有 坐落臺南市○○區○○段836地號土地
上如附圖編號Ｃ部分所示面積5.91平方公尺之建物拆除，將土地
返還原告。
原告其餘之訴駁回。
訴訟費用由被告杜素美、張錦蘭、蘇榮、黃陳美智、哀聰吉、許
進財負擔百分之25，其餘由原告負擔。
本判決原告勝訴部分於原告以新臺幣壹拾柒萬貳仟元為被告預供
擔保後得假執行；但被告張錦蘭如以新臺幣捌萬壹仟元為原告預
供擔保後，得免為假執行。
原告其餘假執行之聲請駁回。
    事實及理由
一、被告杜素美未於言詞辯論期日到場；被告蘇榮、哀聰吉亦均
    未於最後言詞辯論期日到場，核無民事訴訟法第386 條所列
    各款情形，爰依原告聲請，由其一造辯論而為判決。
二、原告起訴主張：
（一）坐落臺南市○○區○○段836地號土地 （以下簡稱系爭土
      地）原係訴外人詹明德所有，經鈞院拍賣上開土地（97年
      度執字第86040號），由原告承受，並經鈞院於民國99年5
      月21日核發不動產權利移轉證書， 嗣原告已於99年6月14
      日辦理所有權移轉登記完畢。
（二）被告杜素美所有門牌號碼 臺南市○○區○○街244巷32號
      房屋占有系爭土地上如附圖（即臺南市永康地政事務所收
      文字號10年0月17日所字第431號永測量法字第1400號，於
      100年2月14日複丈之複丈成果圖）編號Ｈ部分所示面積6.
      36平方公尺、被告張錦蘭所有門牌號碼臺南市○○區○○
      街244巷34號房屋占有 系爭土地上如附圖編號Ｇ部分所示
      面積5.43平方公尺、被告蘇榮所有門牌號碼臺南市○○區
      ○○街244巷36號房屋占有 系爭土地上如附圖編號Ｆ部分
      所示面積5.51平方公尺、被告黃陳美智所有門牌號碼臺南
      市○○區○○街244巷38號房屋占有 系爭土地上如附圖編
      號Ｅ部分所示面積5.59平方公尺、被告哀聰吉所有門牌號
      碼臺南市○○區○○街244巷40號房屋占有 系爭土地上如
      附圖編號Ｄ部分所示面積5.66平方公尺、被告許進財所有
      門牌號碼臺南市○○區○○街244巷42號房屋占有 系爭土
      地上如附圖編號Ｃ部分所示面積5.91平方公尺，均侵害原
      告就系爭土地之所有權。
（三）系爭土地上另有被告臺南市永康區公所鋪設之柏油路面占
      有系爭土地上附圖Ａ部分所示面積207.16平方公尺，侵害
      原告就系爭土地之所有權。
（四）按上開建物及柏油路面未得原告同意，且無其他合法權源
      占用原告所有之系爭土地，顯然為無權占有，爰依民法第
      767條之規定， 請求被告返還所占有之土地，並聲明求為
      判決：
    1.被告杜素美應將原告所有 坐落臺南市○○區○○段836地
      號系爭土地上如附圖編號Ｈ部分所示面積6.36平方公尺之
      建物拆除，將土地返還原告。
    2.被告張錦蘭應將原告所有 坐落臺南市○○區○○段836地
      號系爭土地上如附圖編號Ｇ部分所示面積5.43平方公尺之
      建物拆除，將土地返還原告。
    3.被告蘇榮應將原告所有 坐落臺南市○○區○○段836地號
      系爭土地上如附圖編號Ｆ部分所示面積5.51平方公尺之建
      物拆除，將土地返還原告。
    4.被告黃陳美智應將原告所有 坐落臺南市○○區○○段836
      地號系爭土地上如附圖編號Ｅ部分所示面積5.59平方公尺
      之建物拆除，將土地返還原告。
    5.被告哀聰吉應將原告所有 坐落臺南市○○區○○段836地
      號系爭土地上如附圖編號Ｄ部分所示面積5.66平方公尺之
      建物拆除，將土地返還原告。
    6.被告許進財應將原告所有 坐落臺南市○○區○○段836地
      號系爭土地上如附圖編號Ｃ部分所示面積5.91平方公尺之
      建物拆除，將土地返還原告。
    7.被告臺南市永康區公所應將坐落 臺南市○○區○○段836
      地號系爭土地上，如附圖編號Ａ部分所示面積207.16平方
      公尺之柏油路面剷除，並將Ａ部分土地返還原告。
    8.願供擔保，請准宣告假執行。
    9.訴訟費用由被告負擔。
三、被告方面：
（一）被告杜素美未於言詞辯論期日到場，亦未提出書狀作何聲
      明或陳述。
（二）被告蘇榮則以：如占用到土地，我們就返還，房子已經三
      十幾年，占用到早點就要講，怎麼現在才講。
（三）被告黃陳美智則以：買賣時不知道有侵占到土地，我們可
      以談，我們希望可以合理條件下處理。
（四）被告哀聰吉及許進財部分：我買的是二手，也不知道有侵
      占土地。
（五）被告張錦蘭則以：我們87年才買，並不知道為什麼圍到別
      人的土地，我們願意與原告以公告現值談。
（六）被告臺南市永康區公所則以：原告所有系爭土地，於99年
      5月21日經由法院拍賣取得， 如附圖所示Ａ部分土地於未
      拍賣移轉前， 係供鄰地自69年5月興建完成之合法建築物
      必須留設之通行道路，迄今該土地仍供公眾通行之道路，
      未移轉期間本所依供公眾通行之既成巷道，善盡道路維護
      管理之責，該地雖非通稱之現有巷道，卻可認定為建築技
      術規則所稱之，經指定為建築線之道路，且有供為通行之
      必要。該地係屬建築技術規則第二章（一般設計通則）第
      一節（建築基地）第二條所定義之6M私設通路。為當時所
      有權人詹明德於68年1月23日 提供該土地使用權同意書，
      且併入網寮段676、676-1、675-2、726-4等四筆基地之建
      案申請，此由67年南建局線字第712號案可稽。 該地作為
      通行之必要（經指定為建築線），係當時整體建案核准之
      承諾事項之一，現不應將建物與道路切割來論，免損及當
      時買屋民眾之權益。然原告既經拍賣取得該地之所有權，
      承受權利之餘亦當承受義務，被告以該地作為道路有通行
      之必要與事實，不宜廢除等語置辯；並聲明求為判決原告
      之訴駁回暨訴訟費用由原告負擔。
四、得心證之理由：
（一）按所有人對於無權占有或侵奪其所有物者，得請求返還之
      ；對於妨害其所有權者，得請求除去之；有妨害其所有權
      之虞者，得請求防止之，民法第767條定有明文。
（二）原告主張其為系爭土地所有權人，而被告杜素美、張錦蘭
      、蘇榮、黃陳美智、哀聰吉、許進財所有建物占用系爭土
      地如附圖所示編號Ｈ、Ｇ、Ｆ、Ｅ、Ｄ、Ｃ部分，面積分
      別為6.36、5.43、5.51、5.59、5.66、5.91平方公尺面積
      之事實，業據其提出地籍圖謄本、土地登記謄本、不動產
      權利移轉證書各1份、建物登記謄本6份為證，並經本院勘
      驗系爭土地，且囑託臺南市永康地政事務所測繪上開建物
      坐落系爭土地之位置及面積，有勘驗測量筆錄及附圖在卷
      可稽，且為被告杜素美、張錦蘭、蘇榮、黃陳美智、哀聰
      吉、許進財六人所不爭執，原告此部分主張，堪信為真實
      。而被告張錦蘭、蘇榮、黃陳美智、哀聰吉、許進財等人
      雖抗辯不知占用情事或願以合理價格購買云云，並非得拒
      絕返還之法律上理由。從而，原告依民法第767條規定，
      請求被告杜素美、張錦蘭、蘇榮、黃陳美智、哀聰吉、許
      進財六人將占用系爭土地部分之建物拆除，並將占用之土
      地返還原告，核屬有據，為有理由，應予准許。
（三）原告復主張被告臺南市永康區公所鋪設之柏油路面，占用
      系爭土地如附圖編號Ａ部分所示面積207.16平方公尺（以
      下簡稱系爭巷道），應剷除柏油路面並將占用之土地交還
      原告等語；惟為被告臺南市永康區公所所否認，並以前揭
      情詞置辯。經查：
    1.按原告以私權侵害為理由，對於行政官署提起除去侵害或
      損害賠償之訴者，既為私法上之法律關係，縱被告以基於
      行政處分，不負民事上之責任為抗辯，亦不得謂其事件非
      民事事件，此際法院應就被告主張之行政處分是否存在，
      有無效力而為審究，如其處分確係有效存在，雖內容有不
      當或違法，而在上級官署未依訴願程序撤銷以前，司法機
      關不能否認其效力， 最高法院著有52年臺上第694號判例
      可供參照。
    2.復按市區道路之修築改善及養護，其在縣（局）轄區內者
      ，得由各有關鄉鎮公所辦理之， 市區道路條例第5條定有
      明文。
    3.本件原告請求被告臺南市永康區公所除去系爭巷道之柏油
      路面並返還該土地，係本於所有權能及合法占有之作用，
      為私法之法律關係，屬民事事件，合先敘明。
    4.系爭巷道經編定為臺南市○○區○○街244巷， 由被告臺
      南市永康區公所舖設柏油路面並維護以供被告杜素美、張
      錦蘭、蘇榮、黃陳美智、哀聰吉及許進財等人往來通行等
      情，為兩造所不爭執，並經本院至現場勘驗屬實。是自系
      爭巷道經編訂巷號，並舖設及維護柏油路面以供往來行人
      車輛通行觀之，應屬被告臺南市永康區公所所為有效之行
      政處分；則依前揭判例揭示意旨，本院自不得否認該行政
      處分之效力，即本院不得依民事訴訟程序為否認該行政處
      分效力之判決。
    5.綜上，原告雖基於所有權，亦不得藉由民事私法爭訟程序
      請求被告臺南市永康區公所就其所為已編訂巷號之系爭巷
      道除去路面柏油及返還土地。是原告請求被告臺南市永康
      區公所剷除如附圖編號Ａ所示部分即系爭巷道之柏油路面
      將該部分土地返還原告，為無理由，不應准許。
（四）綜上所述， 原告依據民法第767條所有物返還請求權之規
      定，請求被告杜素美、張錦蘭、蘇榮、黃陳美智、哀聰吉
      、許進財應將如附圖所示編號Ｈ、Ｇ、Ｆ、Ｅ、Ｄ、Ｃ部
      分拆除，並將占有系爭土地部分返還原告，為有理由，應
      予准許。至原告請求被告臺南市永康區公所就所為已編訂
      巷號之系爭巷道如附圖編號Ａ所示之土地除去路面柏油及
      返還該土地，為無理由，應予駁回。
五、本件事證已臻明確，兩造其餘主張及攻擊防禦方法，核與判
    決結果不生影響，爰不一一論述。
六、原告及被告張錦蘭、臺南市永康區公所陳明願供擔保，聲請
    宣告假執行及免為假執行，經核原告勝訴部分，合於法律規
    定，爰分別酌定相當之擔保金額宣告之；至原告敗訴部分，
    其假執行之聲請則無所附麗，不應准許。
七、據上論結，原告之訴為一部有理由，一部無理由，依民事訴
    訟法第85條第1項前段、第79條但書、第390條第2項、第392
    條，判決如主文。
中    華    民    國   100    年    10    月    5     日
                          臺灣臺南地方法院民事第二庭
                                法  官  王 獻 楠
上為正本，係照原本作成。
如不服本判決，應於本判決送達後20日內提出上訴狀（須按他造
當事人之人數附繕本）。如委任律師提起上訴者，應一併繳納上
訴審裁判費。
中    華    民    國   100    年    10    月    5     日
                                書記官  李 鎧 安